【裁判字號】    90,判,1407
【裁判日期】    900810
【裁判案由】    虛報進口貨物
【裁判全文】
最  高  行  政  法  院  判  決                    九十年度判字第一四○七號
    原      告  仲喬貿易有限公司
    代  表  人  甲○○
    被      告  財政部基隆關稅局
    代  表  人  張朝欽
右當事人間因虛報進口貨物事件，原告不服財政部中華民國八十九年一月十四日台財
訴字第八八○三二九五四五號再訴願決定，提起行政訴訟。本院判決如左：
    主  文
再訴願決定、訴願決定及原處分均撤銷。
訴訟費用由被告負擔。
    事  實
緣訴外人勃宏企業有限公司（下稱勃宏公司）於民國（下同）八十四年十月二十三日
委由大業報關有限公司（下稱大業公司）向被告申報自馬來西亞進口紐西蘭製奶粉乙
批（進口報單：第AE＼八四＼六四四一＼○○一○號），報列進口稅則第○四○二．
二一．九○號，稅率百分之十五，完稅價格新台幣（下同）六五四、五五六元。於放
行後，嗣經被告依財政部關稅總局驗估處總驗緝二（一）字第八六六○○○六三號函
附資料查核結果，勃宏公司為人頭公司，原告利用該公司報運進口貨物，並自行開狀
透過金融機構直接支付供應商貨款，而進口人報關時檢附之發票核與信用狀開狀銀行
提供之信用狀副本及存檔發票影本不符，且自開狀日至進口日止之期間，未見信用狀
內容有任何變更修改情事，且均已依開狀金額匯出。被告乃依據關稅法第十二條規定
，以開狀銀行提供之真正交易價格資料，核估其完稅價格為九二三、六二九元，認定
進口人（勃宏公司）、開狀人（即原告）暨幕後實際經營者（陳良祥）有共同繳驗偽
造發票，低報價格，企圖偷漏關稅之違法行為。被告即依海關緝私條例第三十七條第
一項之規定，共同科處所漏稅額二倍之罰鍰計八○、七二二元，並依同條例第四十四
條前段規定追徵所漏稅費四一、七○七元。原告不服，聲明異議，未獲變更，提起訴
願、再訴願，均遭決定駁回，遂提起本件行政訴訟。茲摘兩造訴辯意旨於次：
原告起訴意旨及補充理由略謂：
一、被告違反租稅法定主義：(1)有關稅捐之核課與徵收，必須有法律依據，是國家非
    根據法律不得核課徵收稅捐，亦不得要求國民繳納稅捐，而且僅於具體的經濟生
    活事件及行為，可以被涵攝於法律的抽象構成要件前提之下時，國家的稅捐債權
    始可成立。我國憲法第十九條規定人民有依法律納稅之義務，即揭示稅捐法定主
    義之意旨。(2)依關稅法第四條與同法施行細則第三條第二項規定，關稅之納稅義
    務人為收貨人、提貨單或貨物持有人。而所稱提貨單持有人，指因向收貨人受讓
    提貨單所載貨物而持有貨物提貨單向海關申報進口之人。本件原告僅係受託進口
    ，故於系爭貨物進口後立即將貨物連同提單交給訴外人陳良祥，由其安排報關事
    宜，並未加以過問。原告既已將貨物連同提單轉讓即非收貨人或提貨單持有人，
    依上開規定，原告自非關稅之納稅義務人。被告卻對原告處以偷漏關稅額二倍之
    罰鍰及追徵所漏進口稅捐，顯然違背租稅法定主義。(3)被告援引財政部六十七．
    六．十四台財關字第一六二三三號、八十四．五．九台財關字第八四○一七五九
    三六號函意旨，將原告、勃宏公司及訴外人陳良祥共同處分。惟查，本件報關之
    人應是勃宏公司或其委任之報關行，如有逃漏稅行為，亦係勃宏公司或其委任之
    報關行之行為，與原告無關。上開二號函釋已違反租稅法定之精神，被告加以援
    用並將原告列為共同處分人，乃屬創設新的責任要件，使原告對於勃宏公司之稅
    捐債務負責，顯然違反租稅法定主義。
二、原告與訴外人陳良祥、勃宏公司間並無共謀逃漏關稅之行為：(1)被告認定原告利
    用人頭公司勃宏公司與幕後實際經營者陳良祥共同偽造發票，低報進口價格。惟
    卻未見其舉證證明勃宏公司為人頭公司及陳良祥為幕後實際經營者之事實，故所
    為臆測之說，並不足採。況原告僅受委託進口系爭貨物，故系爭貨物進口後，即
    將貨物及提單用印交給陳良祥，以便其安排提貨。原告既已收受貨款且完成受託
    任務，自無追問系爭貨物轉讓與何公司之必要。被告卻認定由陳良祥自行將提單
    上之收貨人改為人頭公司勃宏公司，再通知原告補蓋印章，並非事實。(2)原告係
    具有永續經營理念之公司，為求公司之長久發展，不會違反法令危害自身，自不
    會與勃宏公司或陳良祥共謀逃漏關稅。且於國際貿易實務上，欲進口貨物之公司
    因銀行信用額度不足，而委託他人代開信用狀，協助進口，並許以佣金以為報酬
    之行為並無任何可非難之處，亦無法律明文禁止。原告事先亦未察覺陳良祥有逃
    漏關稅之意圖，更遑論與其共謀，否則每櫃豈僅收取區區六千元之佣金？而該六
    千元佣金實僅係代為開立信用狀之報酬，是原告對陳良祥與勃宏公司於貨物進口
    後，繳驗偽造發票虛報進口貨物價值之違法行為，原告並不知情，亦無參與。被
    告竟據「原告每櫃收取六千元之佣金」以認定原告與陳良祥間有報酬之約定，故
    有事前犯意聯絡與事後利益分擔行為，卻未能舉證證明，顯與事實不符。
三、陳良祥逃漏關稅之意圖係隱藏於心中，原告無從得知，尤其陳良祥係欲利用原告
    以達進口貨物之目的，當然更不會透露任何蛛絲馬跡使原告懷疑，原告實在無從
    得知陳良祥之意圖。而海關緝私條例第三十七條關於報運貨物進口得處罰之規定
    ，性質上屬行政上之秩序罰，故處罰時應以行為人有故意或過失為限，此亦為司
    法院釋字第二七五號解釋所確立，然前揭財政部八四．五．九台財關字第八四○
    一七五九三六號函示卻與該解釋意旨相違，被告自不應適用援引而對不知情之原
    告加以處罰。
四、況按「為加速進口貨物通關，海關得按納稅義務人申報之稅則號別及完稅價格，
    先行徵稅驗放，事後再加審查；如有應退應補稅款者，應於貨物放行後六個月內
    ，通知納稅義務人，逾期視為業經核定」，關稅法第五條之一第一項定有明文。
    依被告之認定，原告與勃宏公司及陳良祥為共謀者，則當被告發現本件短報時，
    何以不通知原告補稅？其未通知原告補稅，顯將原告排除於納稅義務人之外，原
    告既非納稅義務人，又怎可在本件中被追繳稅款及罰鍰？茍被告並未對勃宏公司
    或陳良祥發補稅通知，則依上開規定，納稅義務人申報之稅則號別及完稅價格均
    視為業經核定，自無追繳稅款及罰鍰之理，足見被告所為之處分，並無理由。
五、綜上所述，被告所為處分於法不合，爰訴請撤銷。
被告答辯意旨略謂︰
一、按「報運貨物進口而有繳驗偽造、變造或不實之發票或憑證情事者，得視情節輕
    重，處以所漏進口稅額二倍至五倍之罰鍰，或沒入或併沒入其貨物」、「有違反
    本條例情事者，除依本條例有關規定處罰外，仍應追徵其所漏或沖退之稅款。」
    ，分別為海關緝私條例第三十七條第一項第三款、第四十四條後段所明定。本案
    進口人為勃宏公司，經財政部關稅總局驗估處查證結果，為人頭公司，原告利用
    此人頭公司報運進口貨物，並自行開狀透過金融機構直接支付供應廠商貨款，而
    進口人報關時檢附之發票核與信用狀開狀銀行提供之信用狀副本及存檔發票影本
    不符，且自開狀日至進口日止之期間，未見信用狀內容有任何變更修改情事，且
    均已依開狀金額匯出。準此，被告依關稅法第十二條規定以開狀銀行提供之真正
    交易價格資料核估，並依案情將本案開狀人及報運進口人列為共同受處分人，按
    涉及偽造發票、虛報貨物價格所為處分，於法並無不合。
二、勃宏公司為人頭公司，負責人遭人盜用人頭，且原告於多次受訪談時陳稱其所開
    之信用狀，除自行進口外，其餘均是陳良祥所委託開狀，陳良祥支付其貨款後，
    即自行將提單上之收貨人改為其欲報關進口之公司，再通知原告赴其公司補蓋章
    ，原告並從陳良祥處收取每櫃（二十呎）六千元之佣金，是以原告與報運進口人
    間之提單轉讓及其坦承透過國內金融機構開狀贖單於貨物進口後轉與人頭公司並
    收取佣金之方式，已涉有「事前犯意聯絡、事後行為（或利益）分擔」之不法具
    體事證，被告依財政部六十七．六．十四台財關字第一六二三三號、八十四．五
    ．九台財關字第八四○一七五九三六號函意旨，將報運進口人與原告及幕後實際
    經營者陳良祥併列為共同受處分人，依法核處，應屬適法。
三、原告既與進口人勃宏公司間有事前犯意聯絡及事後行為（或利益）分擔之行為，
    且國外供應商並未與報關進口人有貿易往來，而由原告自行透過金融機構開狀，
    直接支付供應商貨款，再利用勃宏公司名義報運進口貨物，以此方式繳驗偽造發
    票，低報貨價，逃漏巨額稅捐，自應依海關緝私條例第三十七條第一項及第四十
    四條規定核處，而不受關稅法第五條之一第一項規定限制，原告此部份之主張亦
    無足取。
四、綜上所述，原告所稱均無理由，被告所為處分及一再訴願決定並無違誤，原告之
    訴應予駁回等語。
    理  由
本件被告以勃宏公司於八十四年十月二十五日委由訴外人大業公司向被告申報自馬來
西亞進口紐西蘭製奶粉乙批，完稅價格為六五四、五五六元，於放行後，經被告依財
政部關稅總局驗估處總驗緝二（一）字第八六六○○○六三號函附之資料，以勃宏公
司為人頭公司，原告利用該人頭公司報運進口貨物，並自行開狀透過金融機構直接支
付供應商貨款，而勃宏公司報關時檢附之發票核與信用狀開狀銀行提供之信用狀副本
及存檔發票影本不符，且自開狀日至進口日止之期間，未見信用狀內容有任何變更修
改情事，且均已依開狀金額匯出；另依原告之訪談資料，原告陳稱其所開之信用狀，
除自行進口外，其餘均是陳良祥所委託開狀，陳良祥支付其貨款後，即自行將提單上
之收貨人改為其欲報關進口之公司，再通知原告赴其公司補蓋章，原告並從陳良祥處
收取每櫃六千元之佣金等事證，認定原告涉有「事前犯意聯絡、事後行為（或利益）
分擔」之不法具體行為，而依財政部六十七．六．十四台財關字第一六二三三號、八
十四．五．九台財關字第八四○一七五九三六號函意旨，將勃宏公司與原告及陳良祥
併列為共同受處分人，依關稅法第十二條規定，以開狀銀行提供之真正交易價格資料
核估其完稅價格為九二三、六二九元，並以原告及進口人勃宏公司暨幕後實際經營者
陳良祥有共同繳驗偽造發票、低報價格、偷漏關稅之行為，依據海關緝私條例第三十
七條第一項、第四十四條規定共同科處所漏稅額二倍之罰鍰計八○、七二二元，並追
徵所漏稅額四一、七○七元，固非無據。然查，遍查卷內，並無勃宏公司係人頭公司
，負責人遭人盜用人頭之查證資料，另被告之處分書及一再訴願決定書均載明原告就
本案曾多次受訪談，然卷內亦無該訪談紀錄。又原告雖不否認以每櫃六千元之代價作
為代開立信用狀之報酬，然於國際貿易實務上，既容許欲進口貨物之公司因銀行信用
額度不足而委託他人代開信用狀以協助進口，並許以佣金以為報酬之行為，且亦無法
律明文禁止，何以原告此舉即構成其與陳良祥及勃宏公司間對於本件繳驗偽造發票虛
報進口貨物價值之違法行為有事前犯意聯絡及事後行為（或利益）分擔之行為？被告
據以認定之依據何在？均未見被告載明其認定證據。從而，單憑卷內資料無從認定原
告是否與進口人勃宏公司及陳良祥間有事前犯意聯絡及事後行為（或利益）分擔之行
為，被告遽以認定原告有參與本件逃漏關稅之行為，即屬可議，一再訴願決定未予糾
正，亦有未合。原告所訴，尚非全然無據，爰由本院悉予撤銷，由被告查明後另為適
法之處分。
據上論結，本件原告之訴為有理由，爰依行政訴訟法施行法第二條、行政訴訟法第九
十八條第三項前段，判決如主文。
中    華    民    國      九十      年      八        月      十        日
                    最 高 行 政 法 院  第 一 庭
                                審 判 長 法  官      黃  綠  星
                                         法  官      黃  合  文
                                         法  官      蔡  進  田
                                         法  官      黃  璽  君
                                         法  官      廖  宏  明
右  正  本  證  明  與  原  本  無  異
                                         法院書記官  邱  彰  德
中    華    民    國      九十      年      八        月      十三      日


司法院資訊處製作；財團法人民間司法改革基金會備份。
